臺灣高雄地方法院刑事判決　　　　　　　 94年度訴字第979號
公　訴　人　臺灣高雄地方法院檢察署檢察官
被　　　告　戊○○原名張清澤.
　　　　　　　　　　國民
指定辯護人　甲○公設辯護人　黃秋葉
被　　　告　黎己○○
　　　　　　 　　　　 國民
　　　　　　庚○○
　　　　　　 　　　 國民
上　二　人
指定辯護人　朱立人律師
上列被告等因偽造有價證券等案件，經檢察官提起公訴（92年度
偵字第9278號），甲○判決如下：
    主  文
戊○○共同意圖供行使之用，而偽造有價證券，累犯，處有期徒
刑參年拾月，偽造如附表所示之本票壹張及如附表所示之借據上
偽造「陳彩桂」之簽名及指印各壹枚均沒收。
庚○○共同意圖供行使之用，而偽造有價證券，累犯，處有期徒
刑參年拾月，偽造如附表所示之本票壹張及如附表所示之借據上
偽造「陳彩桂」之簽名及指印各壹枚均沒收。
黎己○○共同意圖供行使之用，而偽造有價證券，處有期徒刑參
年貳月，偽造如附表所示之本票壹張沒收；又共同偽造私文書，
足以生損害於他人，處有期徒刑參月，如附表所示之借據上偽造
「陳彩桂」之簽名及指印各壹枚均沒收；應執行有期徒刑參年參
月，偽造如附表所示本票壹張及如附表所示之借據上偽造「陳彩
桂」之簽名及指印各壹枚均沒收。
    事  實
一、戊○○【原名張清澤，民國（下同）94年1 月7 日更名為戊○○】之妻為陳彩桂（91年7 月11日申請離婚登記，93年1
    月9 日又結婚並於93年1 月13日申請結婚登記），庚○○與
    黎己○○係夫妻關係，且戊○○係國軍退除役官兵（中校十
    二級），每半年得向國防部支領退休俸，而庚○○亦熟知上
    情，戊○○、庚○○竟基於意圖為自己與他人不法所有、偽
    造有價證券及行使偽造私文書之犯意聯絡，又戊○○、庚○○並另與黎己○○基於偽造有價證券及偽造私文書之犯意聯
    絡，由庚○○居間介紹，戊○○出名，假藉戊○○所駕駛之
    營業小客車業已老舊，須購置新車為由，向丙○○借款新台
    幣（以下同）30萬元，丙○○即要求戊○○須出具其與其配
    偶共同聯名之借據及本票作為本件借貸之憑據，且須提供戊○○之「中華民國國軍退除役官兵俸金支領憑證」（下稱俸
    金憑證）及營業小客車之執業登記證提供交付予丙○○作為
    本件借款之擔保，且於戊○○未能依期還款時，可容由丙○○持戊○○所交付之上開俸金憑證與戊○○共同前往領取戊○○所有之退役俸金，並藉此使戊○○必須償還欠款；戊○○向丙○○之借款，實際根本非用之購買新車，而係欲以該
    款轉借予乙○○使用，再賺取其間之差額利息，且除乙○○
    償還戊○○該筆款項外，否則戊○○自始無意以自有資財償
    還該筆欠款，又戊○○之前妻陳彩桂既與上開借款全然無涉
    ，自不同意於借據及本票上簽名及用印，而與戊○○共同承
    擔該等償還借款之責任，是以戊○○與庚○○2 人為達詐取
    借款之目的，即與黎己○○3 人，均明知未獲陳彩桂之同意
    或授權，竟於91年2 月4 日上午9 時許，在高雄縣大寮鄉中
    興村中華北巷79號庚○○、黎己○○住處，戊○○已先將其
    妻姓名「陳彩桂」告知予庚○○，庚○○再推由其妻黎己○○於如附表所示之空白本票（簽名捺印時仍未填載發票日及
    面額）正面及背面均各偽簽「陳彩桂」之簽名署押各1 枚，
    並同時按捺「陳彩桂」之指印各1 枚（本票正面、背面各1
    枚），又在空白借據上（簽名捺印時仍未填載會期、借款額
    、利率及俸金憑證號碼等內容）偽造「陳彩桂」簽名署押1
    枚，庚○○自己並在借據上偽捺「陳彩桂」之指印1 枚，共
    同在如附表所示之本票正面上偽造陳彩桂名義之本票有價證
    券，且於本票背面及借據上接續偽造陳彩桂名義之本票背書
    及聯名借款之借據等私文書；然黎己○○不知偽造上開空白
    本票（含本票背書）及空白借據所為何用，戊○○與庚○○
    2 人即於當日之91 年2月4 日上午10時許，持上開偽造「陳
    彩桂」名義之空白本票（並含「陳彩桂」名義之本票背書私
    文書）及偽造「陳彩桂」名義之空白借據，至丙○○高雄縣
    鳳山市○○○路380 巷42號住處，加以行使並均交付予丙○○，且授權丙○○填載上開借據及本票關於借貸之內容，丙○○即依雙方之約定填載借據及本票之內容，又約定償還期
    為91年3 月10日，如逾期未還即須償還予丙○○80萬元，故
    在上開借據及本票上填載借款額及本票面額為80萬元，戊○○且將上開俸金憑證及營業小客車執業登記證均交付予丙○○收執為擔保，以此詐術使丙○○因此陷於錯誤而交付予戊○○30萬元，足以生損害於丙○○及陳彩桂；戊○○並因自
    始即無意以自有之資財償還該筆欠款，明知上開俸金憑證置
    於丙○○處，並未遺失，竟於取得丙○○之30萬元款項並轉
    借予乙○○後，隨即於91年2 月7 日，至嘉義市○○路295
    號嘉義後備司令部，偽以遺失俸金憑證之不實事項，使承辦
    嘉義後備司令部承辦退除役官兵俸金業務之公務員丁○○登
    載該等不實事項於職務所掌之公文書上，並重新核發俸金憑
    證予戊○○，足以生損害於國防部管理退除役官兵俸金憑證
    發放之正確性及丙○○。又戊○○屆期未清償上開借款，經
    丙○○以前述本票向法院聲請強制執行，始發現上開偽造陳
    彩桂名義本票之有價證券及借據私文書等情事，始悉受騙之
    上情。
二、案經丙○○訴請臺灣高雄地方法院檢察署檢察官偵查起訴。
    理　由
一、訊據被告戊○○固坦承於91年2 月7 日有至嘉義後備司令部
    ，以其俸金憑證不慎遺失為由申請補發該憑證，但矢口否認
    上開犯行，並辯稱：其實係一方面以購買計程車為由向告訴
    人丙○○借款，另一方面是以部分借款給乙○○使用，因乙○○之前向丙○○借款尚未還清，所以丙○○不願意借錢予
    乙○○，所以用其名義向丙○○借款，其有告知丙○○錢係
    先借予乙○○，待乙○○還款後，始以該款購買計程車云云
    ；被告庚○○坦承有於91年2 月4 日，在其高雄縣大寮鄉中
    興村中華北巷79號住處，要黎己○○在上開本票正面上偽簽
    「陳彩桂」之簽名署押，偽造陳彩桂名義之本票，以及自己
    偽造捺印「陳彩桂」之指印於上開借據上，偽造陳彩桂名義
    之借據私文書，但否認有要黎己○○偽造本票反面及借據上
    之「陳彩桂」簽名、偽造本票正、反面捺上「陳彩桂」之指
    印，以及詐取丙○○借款等犯行，辯稱：本票反面及借據上
    「陳彩桂」之簽名均非黎己○○所簽，本票正、反面上所捺
    之「陳彩桂」指印，其不確定是否黎己○○所捺上，於丙○○住處借款時，有告知丙○○所借款項中10萬元部分係戊○○修車之用，另20萬元是要給乙○○用的云云；至被告黎己○○固坦承本票正、反面及借據上「陳彩桂」之簽名均由伊
    於前揭時、地所偽簽；但矢口否認本票（含正、反面）及借
    據上「陳彩桂」名義之指印係由伊捺印。惟查：
  （一）上開本票正面、反面及借據上「陳彩桂」之簽名署押均
        由被告黎己○○所偽簽，本票正面、反面上「陳彩桂」
        名義之指印亦由被告黎己○○所捺印，僅借據上「陳彩
        桂」名義之指印係由被告庚○○所捺上等情，被告庚○○業於甲○審理時坦認：其於前開時地偽蓋「陳彩桂」
        名義之指印於借據上，且要被告黎己○○偽簽「陳彩桂
        」之簽名於本票正面（見甲○卷第75頁）；被告黎己○○則在審理中自承於前開時地偽簽「陳彩桂」之簽名於
        本票正面、反面及借據上等詞（見甲○卷第76頁）；又
        本票正、反面上「陳彩桂」之簽名及指印均係被告黎己○○所為，而借據上「陳彩桂」之簽名係被告黎己○○
        所簽，「陳彩桂」名義之指印係被告庚○○所捺等情，
        亦據卷附內政部警政署刑事警察局鑑驗書（關於偽造指
        印部分，見92年度發查字第148 號卷第115 頁）及內政
        部警政署刑事警察局鑑驗通知書（關於偽造簽名部分，
        見92年度發查字第148 號卷第121 頁），堪認屬實。
  （二）其次，上開本票（含正面、反面）及借據上之「陳彩桂
        」簽名及指印之簽蓋均未經陳彩桂之同意授權一節，業
        經被告戊○○於偵訊時供明：係因陳彩桂不同意（於上
        開本票及借據上簽名及蓋指印），始由其持上開本票及
        借據予被告庚○○、黎己○○簽名及蓋指印等詞（見93
        年度他字第367 號卷第21頁），核與被告庚○○於偵訊
        時坦認：告訴人（即丙○○）要求要有終身俸的人簽名
        才願意借錢，所以我才找戊○○（去借款），告訴人又
        要求（借款人之）夫妻須一起聯名，但陳彩桂（即被告
        戊○○之妻）不同意，所以才會要黎己○○在借據上簽
        名蓋指印等語相符（見93年度他字第367 號卷第22頁）
        ，且證人即告訴人丙○○復於審理時證述：其認為戊○○、陳彩桂係夫妻，（該本票及借據）應該是其（陳彩
        桂）所親簽，是陳彩桂告其本票債權不存在訴訟後，其
        才知悉（該本票及借據）非陳彩桂本人親簽等語亦屬一
        致（見甲○卷第120 頁）；是被告戊○○、庚○○就陳
        彩桂未同意於系爭本票及借據上簽名及蓋指印之供詞，
        與證人丙○○指訴之情節既屬相合，足見系爭本票及借
        據上「陳彩桂」之簽名及指印均係偽造屬實。
  （三）又被告戊○○、庚○○均確知陳彩桂並未同意於該等本
        票及借據上簽名或捺指印，已如前述，且證人即被告庚○○於審理時證述：告訴人要被告戊○○之妻做擔保人
        ，戊○○說錢不是他太太借的，他太太不會簽，所以被
        告戊○○要其找其妻即黎己○○幫陳彩桂簽，其才找被
        告黎己○○去簽名（見甲○卷第132 頁）；並稱：其向
        黎己○○說係戊○○要求的，其拜託黎己○○簽陳彩桂
        的名字，並向黎己○○說是要幫戊○○的忙，黎己○○
        曾詢問簽他人名字何用，但其稱簽就是了，只是幫忙，
        沒有什麼（見甲○卷第133 頁）；又證稱：其不認識亦
        未見過陳彩桂，且（原本）不知戊○○妻之姓名，亦未
        曾看過戊○○之身分證，及被告黎己○○不知在本票上
        簽具「陳彩桂」簽名之用途，只是替戊○○之妻（即陳
        彩桂）簽名等詞（見甲○卷第135 頁）；被告庚○○復
        於偵查中供陳：要黎己○○（在該等本票及借據上）簽
        名是因為要女孩子簽名，告訴人說要戊○○之妻陳彩桂
        簽名，所以我們叫黎己○○幫忙簽的等語（見93年度他
        字第1660號卷第20頁）；則自庚○○之供證，足見庚○○已使其妻明確知悉根本未曾獲得陳彩桂之同意或授權
        ，即要黎己○○肆意在該本票及借據上簽蓋「陳彩桂」
        名義之簽名及指印甚明；被告黎己○○又於偵、審中坦
        承：本票及借據上「陳彩桂」之簽名均係由伊所簽具（
        見甲○卷第76頁、93年度他字第367 號卷第21頁、93年
        度他字第1660號卷第13 頁）， 並參酌前揭內政部警政
        署刑事警察局鑑驗書亦已認定本票正、反面上「陳彩桂
        」名義之指印均係黎己○○之指印無訛（見92年度發查
        字第148 號卷第115 頁）；被告黎己○○對於伊在上開
        本票及借據上簽捺「陳彩桂」之簽名及指印，係被告庚○○要求伊簽捺，且事先並無獲陳彩桂之同意或授權等
        節，亦從無否認；顯知被告黎己○○已確實知悉伊在該
        本票正、反面所簽蓋「陳彩桂」之簽名及指印，以及於
        借據上所簽具「陳彩桂」之簽名，均係未經陳彩桂同意
        或授權，而與被告戊○○、庚○○共同所為之偽造行為
        。雖指定辯護人朱律師辯護稱：被告黎己○○不知簽名
        做何用，係基於幫忙意思而簽名，幫忙時不認識犯罪事
        實，無違法性認識云云，然被告黎己○○至少應知悉在
        該本票及借據上所簽捺者，係他人之簽名、指印，並非
        自身之簽名或指印，簽具他人姓名或用印，應事先經由
        該姓名之人之同意或授權始得為之，若非經該姓名之人
        事先之同意或授權，豈容肆意簽具他人之簽名或用印，
        此原屬一般常理，被告黎己○○就此自不能諉稱不知，
        是以指定辯護人朱律師所辯此節，應不可採。
  （四）指定辯護人朱律師雖又辯護稱：上開本票於被告黎己○○簽具「陳彩桂」簽名及指印時，既尚未填載完成（面
        額及發票日均尚無填載），仍不得認係一完整之有價證
        券，是以被告黎己○○簽具上開簽名及指印於必要記載
        未完成之空白本票上，自不構成刑法第210 條之偽造有
        價證券罪云云。惟票據之應記載事項發票人原可授權他
        人填載，此為票據法所共認之法則，證人丙○○於審理
        時證述：上開本票之面額、發票日及借據上之借款額、
        利率、借貸期限、俸金憑證編號等均是借錢時由其當場
        在其住處所填載等詞（見甲○卷第124 ～125 頁），顯
        見告訴人填載該本票及借據除簽名、指印以外之內容時
        ，即被告戊○○、庚○○借貸並取得借款30萬元之時，
        是以被告戊○○、庚○○當時亦均在場甚明；因此，被
        告戊○○在偵查中始會供稱：其向丙○○借30 萬 元，
        約定1 個月清償，丙○○說如果超過1 個月就要還80萬
        元，所以才在借據及本票上寫80萬元等語（見92年度發
        查字第148 號卷第22頁），顯知被告戊○○原已知悉為
        何借貸30萬元，卻於該本票及借據上填載80萬元之情由
        ；綜上可知，雖被告戊○○、庚○○交付上開本票予告
        訴人時，該本票係尚未填載面額及發票日之空白本票，
        然於告訴人交付借款之前，告訴人既當場在被告戊○○
        、庚○○面前填載該本票之空白內容，使本票具備完整
        之形式，顯見係借款之債務人戊○○、庚○○在交付空
        白本票予丙○○時，本即有授權債權人丙○○得填載該
        本票之空白內容，自屬票據法上所容許之授權填載票據
        應記載事項之例，是以本票交付予告訴人時，雖屬空白
        本票，但既授權告訴人填載，則於所交付之本票，由告
        訴人填載完成時，仍應認係內容完整之票據有價證券，
        是被告3 人共同偽造陳彩桂名義發票之上開本票，自仍
        構成偽造有價證券罪；至朱辯護人所辯：所交付者既屬
        空白本票，即難認係有價證券云云，實未慮及被告戊○○、庚○○交付空白本票予告訴人丙○○時，即有授權
        告訴人填載本票內容之意，自無足採。
  （五）被告戊○○明知其俸金憑證於91年2 月4 日業已交由告
        訴人作為借款30萬元之擔保，並無遺失，竟於91年2 月
        7 日至嘉義後備司令部以遺失為由申請補發俸金憑證之
        事實，業據被告戊○○於審理時坦供不諱（見甲○卷第
        75頁）；且有嘉義後備司令部復函及函附之嘉義團管部
        退伍除役軍官各項俸金支領憑證申請補發證明冊（上載
        因不慎遺失申請補發）、台中師管區司令部嘉義團管區
        司令部補發俸金憑證函文、國軍薪俸資料管制處檢送被
        告戊○○遺失補發俸金憑證函文等各1 份附卷可證（見
        92年度發查字第148 號卷第85～89頁），與被告戊○○
        之自白相符，堪認屬實；至與證人即承辦該俸金憑證補
        發之公務員丁○○於甲○審理時證述：大多申請補發俸
        金憑證者，均係以找不到為由而申請，其不記得戊○○
        有無稱係因借款抵押該憑證在他人處，始申請補發等詞
        （見甲○卷第129 頁），既無從證明被告戊○○確曾向
        嘉義後備司令部之承辦人員丁○○表明其俸金憑證係由
        債權人收執，則證人丁○○之證詞亦難為被告有利之證
        明。
  （六）被告戊○○於前揭時、地向告訴人丙○○借款時，原係
        以其所駕駛之營業小客車過於老舊，欲購買計程車為由
        而需借款一情，業據被告戊○○、庚○○於偵訊時供承
        明確（見92年度發查字第148 號卷第22頁反面、第32頁
        反面），甚至被告戊○○在偵查中供述：實際上所借款
        項是要轉借給其友人乙○○，庚○○有說借錢時不要提
        到乙○○，只要提到乙○○，告訴人就不會同意借錢等
        詞（見92年度發查字第148 號卷第22頁反面、第23頁）
        ；被告庚○○亦於偵訊時稱：以買計程車為名義，實際
        上錢是交給乙○○，約定每月3 分利（見92年度發查字
        第148 號卷第32頁反面）；核與證人丙○○於審理中所
        證：庚○○帶同戊○○前來，以買計程車為由，借錢購
        車，未提及要轉借他人，亦未說錢要給乙○○等詞相符
        （見甲○卷第119 、123 頁）；又證人乙○○亦於審理
        時證述：戊○○確將所借30萬元借給伊，且約定每月利
        息3 分等語（見甲○卷第126 ～127 頁）；再衡之證人
        丙○○在甲○審理中稱：其借款予戊○○約定月息1.5
        分（見甲○卷第125 頁），且於本案借據上亦載明月息
        1.5 分（見92 年 度發查字第148 號卷第14頁），可知
        被告戊○○轉借該款予乙○○，無非為賺取一倍之利息
        ，足徵被告戊○○、庚○○偽稱係戊○○欲購置新車供
        作計程車而須借款，刻意隱瞞實際係將該借款用以轉借
        乙○○，以賺取利差，即見其偽；至被告戊○○、庚○○於審理時竟又翻稱：確曾告知告訴人丙○○係要將借
        款轉借予乙○○云云（見甲○卷第75頁），且被告戊○○又陳稱：乙○○曾向丙○○借款，尚未還清，所以丙○○不願意借錢予乙○○云云（見甲○卷第75頁），非
        但為證人丙○○審理中所否認（見甲○卷第122 、123
        頁），且證人丙○○並證稱：其根本不認識乙○○，亦
        未曾借款予乙○○等詞（見甲○卷第123 頁），證人乙○○亦在審理中證述：未曾向丙○○借過錢等語（見甲○卷第126 頁），足見被告戊○○、庚○○於此所辯各
        節，均不符實，顯為事後推諉之詞，均無可信。並且，
        被告戊○○、庚○○持以行使用之作為貸款清償擔保之
        陳彩桂名義共同發票之本票以及陳彩桂名義聯名借貸之
        借據，均屬偽造一情，亦已述明於前，均見被告戊○○
        、庚○○以偽造之本票有價證券以及偽造之借據、本票
        背書等私文書作為借貸清償擔保之詐術。再就被告戊○○於91年2 月4 日將其所有之俸金憑證交付予告訴人（
        即借款債權人）作為借款之擔保，業據證人丙○○於審
        理時證述綦詳（見甲○卷第119 頁），且證人丙○○於
        偵訊時稱：所以持被告戊○○之俸金憑證作為借款之擔
        保，係因戊○○稱其每半年領一次退休俸，要領退休俸
        時，需要該張憑證，於領取退休俸時，則需兩人（即戊○○及丙○○）一同前往，所以才將該憑證收下當作債
        權之擔保，但事後始知悉被告戊○○業已將該憑證申報
        遺失補發等詞（92年度發查字第148 號卷第15頁反面）
        ；而被告戊○○竟於91年2 月7 日即距借款之日僅隔3
        日，隨即前往嘉義後備司令部以遺失為由申請補發俸金
        憑證一情，業經述明於前，可知被告戊○○此舉無非為
        使交付予告訴人丙○○之俸金憑證失去擔保債權之實益
        （亦即以另行取得補發之俸金憑證，即可自行領取退休
        俸，使告訴人無從因持有被告戊○○之俸金憑證，得以
        共同前往領取戊○○之退休俸而藉此擔保其債權得獲清
        償），且自被告戊○○於獲取借款後僅隔3 天，立刻申
        請補發俸金憑證之舉措，顯見其於借款之始，即無償還
        借款之意，亦甚明確，是以被告戊○○以其於91年可領
        取約近50萬元之退休俸（參92年度發查字第148 號卷第
        104 頁之被告戊○○之郵局帳戶客戶歷史交易清單可知
        其91年所得領取之退休俸達482915元），可知被告戊○○實非無力清償該等借款，實係借款之初，即全然無意
        償還該款，益徵被告戊○○、庚○○確實具有詐取借款
        之不法意圖。
  （七）從而，本案事證已臻明確，被告戊○○、庚○○、黎己○○等所辯前詞，均係狡辯圖卸之詞，均無可採，其等
        之犯行均堪認定。
二、核被告戊○○所為，係犯刑法第201 條第1 項之偽造有價證
    券（偽造「陳彩桂」名義發票之本票），同法第216 條、第
    210 條行使偽造私文書（偽造「陳彩桂」名義之本票背書及
    借據），同法第339 條第1 項之詐欺取財及同法第214 條使
    公務員登載不實等罪。被告庚○○所為，係犯刑法第201 條
    第1 項之偽造有價證券（偽造「陳彩桂」名義發票之本票）
    ，同法第216 條、第210 條行使偽造私文書（偽造「陳彩桂
    」名義之本票背書及借據），同法第339 條第1 項之詐欺取
    財等罪。被告黎己○○所為，係犯刑法第201 條第1 項之偽
    造有價證券、同法第210 條之偽造私文書等罪。被告戊○○
    、庚○○間就所犯行使偽造私文書及詐欺取財等罪，有犯意
    聯絡及行為分擔，均應論以共同正犯。又被告戊○○、庚○○、黎己○○間就偽造有價證券及偽造私文書等罪間，亦有
    犯意聯絡及行為分擔，均應論以共同正犯。被告戊○○、庚○○、黎己○○3 人於上開本票正面上偽造「陳彩桂」之簽
    名及指印等署押，進而偽造陳彩桂名義為發票人之本票有價
    證券，偽造「陳彩桂」署押之犯行，係偽造有價證券之一部
    ，應為偽造有價證券所吸收，不另論罪；又被告戊○○、庚○○2 人持該偽造之本票有價證券作為借款之擔保而行使，
    然其2 人行使偽造有價證券之低度行為，應為偽造有價證券
    之高度行為所吸收，亦不另論罪。另被告戊○○、庚○○、
    黎己○○在本票背面及借據上偽造「陳彩桂」名義之簽名、
    指印，並進而偽造陳彩桂名義之本票背書及陳彩桂聯名借款
    之借據等私文書，其等偽造署押之犯行，應屬偽造私文書之
    一部，不另論罪；又被告戊○○、庚○○並進而持該等偽造
    陳彩桂名義之本票背書及借據等私文書加以行使，藉之向告
    訴人借款，則被告戊○○、庚○○2 人所犯之偽造私文書之
    低度行為，應為行使偽造私文書之高度行為所吸收，亦不另
    論罪。被告戊○○為向告訴人詐得該筆30萬元之借款，而犯
    偽造有價證券、行使偽造私文書及詐欺取財及使公務員登載
    不實等罪間，有方法結果之牽連關係，為牽連犯，應從一重
    之偽造有價證券罪處斷。被告庚○○為與戊○○共同向告訴
    人詐得該筆30萬元之借款，而犯偽造有價證券、行使偽造私
    文書及詐欺取財等罪間，有方法結果之牽連關係，為牽連犯
    ，應從一重之偽造有價證券罪處斷。被告黎己○○於同時、
    地接續偽造同一被害人「陳彩桂」名義之本票背書及借據等
    私文書之行為，其被害法益仍僅1 個，應屬接續犯；又被告
    黎己○○既完全未知為何須偽造「陳彩桂」為發票人之本票
    有價證券以及偽造「陳彩桂」名義之本票背書與聯名借款之
    借據等私文書，亦不知被告戊○○、庚○○究竟持該本票及
    借據做何用途，又未了解亦無參與被告戊○○、庚○○詐取
    告訴人借款等情，是其依戊○○、庚○○之指示分別偽造有
    價證券以及偽造私文書等二犯行之間，犯意各別，全無關聯
    ，且偽造行為互殊，犯罪構成要件又不同，自應予分論併罰
    ，公訴人認被告黎己○○所犯上開二罪，具有方法結果之牽
    連關係，尚有未洽。被告戊○○、庚○○之行使偽造本票背
    書之私文書部分，被告庚○○行使偽造借據私文書部分，被
    告庚○○偽造本票有價證券部分，以及被告黎己○○偽造本
    票背書之私文書部分，雖均未經公訴人起訴，惟查被告戊○○、庚○○所犯行使偽造本票背書之私文書罪部分、被告庚○○所犯之行使偽造借據私文書部分、以及被告庚○○所犯
    偽造有價證券部分，與經起訴之罪有方法結果之牽連關係，
    屬裁判上一罪；被告黎己○○所犯偽造本票背書私文書部分
    ，與經起訴之偽造借據私文書部分，係接續犯，具有實質上
    一罪之關係，甲○自均得併予審酌，附此敘明。被告戊○○
    曾於90年間犯業務過失傷害罪，經甲○判處有期徒刑1 年確
    定，並於92年12月29日執行完畢，被告庚○○87年間犯偽造
    文書罪，經臺灣高等法院高雄分院判處有期徒刑3 月確定，
    並於90年11月8 日執行完畢，均5 年以內再犯本件有期徒刑
    以上之罪，為累犯，依刑法第47條規定加重其刑。爰審酌被
    告戊○○、庚○○以串偽之事由以及偽造本票、借據等物詐
    財，且戊○○原本即無意還款，故事先預謀在詐得款項後，
    即以遺失之不實事項為由申請補發俸金憑證，使告訴人債權
    之擔保落空，又迄今已歷時3 年有餘，除償還25000 元外（
    參告訴人偵訊時之陳述，見93年度他字第1660 號 卷第12頁
    ），大部借款之本息均未清償，顯見其惡性非輕，而庚○○
    基於共同詐財而媒介借款，惡性亦重，被告黎己○○雖確知
    未得陳彩桂事先之同意或授權，即率然偽簽捺印陳彩桂簽名
    及指印於本票及借據上，仍屬偽造之罪，惟伊不明就裡而犯
    本罪，且未參與行使偽造有價證券、行使偽造私文書及詐欺
    等犯行，惡性遠較被告戊○○、庚○○2 人為輕；又被告3
    人犯罪後始終未能坦認全部犯行，毫無緣由冀圖諉卸部分刑
    責，且所供先後多次翻異不一，犯罪後態度均屬惡劣，全然
    未見悔意等一切情狀，各量處如主文所示之刑，並就被告黎
    己○○部分，並定其應執行之刑，以資懲儆。如附表所示之
    偽造本票1 紙，係偽造有價證券，應依刑法第205 條之規定
    沒收之；至偽造之本票既經沒收，則在本票正面與背面所偽
    造之「陳彩桂」之簽名及指印均為本票之部分，自不另為沒
    收之諭知；又如附表所示借據上偽造之「陳彩桂」之簽名及
    指印各1 枚，依刑法第219 條規定宣告沒收。
三、公訴意旨另以被告黎己○○與庚○○，均明知被告戊○○無
    力還款，而共同意圖為第三人不法所有之犯意聯絡，而推由
    被告戊○○、庚○○2 人於前揭時、地，持其等偽造之前開
    本票及借據，由戊○○出名向告訴人丙○○詐欺30萬之借款
    ，因認被告黎己○○亦涉刑法第339 條第1 項之詐欺取財罪
    嫌云云。
  （一）按「犯罪事實，應依證據認定之，無證據不得認定其犯
        罪事實」，又「不能證明被告犯罪者，應諭知無罪之判
        決」，刑事訴訟法154 條第2 項、第301 條第1 項分別
        定有明文。
  （二）惟查：被告黎己○○堅決否認詐欺犯行，並辯稱：伊於
        上開本票及借據上，簽蓋「陳彩桂」之簽名及指印時，
        並不知係戊○○、庚○○要持該等偽造之本票及借據去
        向丙○○借款30萬元，且被告戊○○、庚○○向丙○○
        借款時，伊並未在場等語（見甲○卷第76頁）；證人庚○○亦於審理時證述：其向黎己○○稱係戊○○要求黎
        己○○簽名及捺指印，其即拜託伊簽「陳彩桂」之簽名
        ，黎己○○還叫其不要害伊，其稱不會，只是要幫戊○○的忙，其僅要黎己○○簽名，並未告知係用來借錢使
        用，黎己○○雖曾問其為何簽他人姓名，但其稱簽就是
        了，只是幫忙，沒有什麼等詞（見甲○卷第133 頁），
        顯見被告戊○○交待庚○○偽簽捺「陳彩桂」之簽名及
        指印，庚○○即催促黎己○○於上開本票及借據上偽簽
        「陳彩桂」之簽名及指印，然始終未明確告知黎己○○
        為何要偽造該本票及借據，以及偽造該本票及借據做何
        使用；再觀之證人丙○○亦於審理時供證：被告戊○○
        、庚○○向其借款時，黎己○○始終未曾出面等語（見
        甲○卷第121 頁），足見被告黎己○○確實未曾參與借
        款之過程，亦甚明確；是知被告黎己○○既未參與借款
        之過程，又未知偽造之本票及借據之用途，則伊所辯應
        屬事實，當可採信，此外，又無其他之確切證據足以證
        明被告黎己○○知悉該等偽造之本票及借據用途為何，
        或曾參與詐取借款之行為，原應為無罪之諭知，惟公訴
        意旨認此部份與前開論罪科刑部分，係牽連犯，有裁判
        上一罪之關係，爰不另為無罪之諭知。
據上論斷，應依刑事訴訟法第299 條第1 項前段，刑法第28 條
、第201 條第1 項、第216 條、第210 條、第214 條、第339 條
第1 項、第55條、第47條、第51條第5 款、第205 條、第219 條
，罰金罰鍰提高標準條例第1 條前段，判決如主文。
本案經檢察官陳永章到庭執行職務。
中　　華　　民　　國　　94　　年　　9　   月　　7 　  日
                    刑事第三庭審判長法  官  黃建榮
                                    法  官  陳玉聰
                                    法　官  高思大
右正本證明與原本無異。
如不服本判決，應於判決送達後十日內，向甲○提出上訴狀。
中　　華　　民　　國　　94　　年　　9 　　月　　8 　　日
                                    書記官  蔡語珊
附錄論罪條文：
中華民國刑法第201條：
意圖供行使之用，而偽造、變造公債票、公司股票或其他有價證
券者，處3 年以上10年以下有期徒刑，得併科3 千元以下罰金。
行使偽造、變造之公債票、公司股票或其他有價證券，或意圖供
行使之用，而收集或交付於人者，處1 年以上7 年以下有期徒刑
，得併科3 千元以下罰金。
中華民國刑法第210條：
偽造、變造私文書，足以生損害於公眾或他人者，處5 年以下有
期徒刑。
中華民國刑法第216條：
行使第210條至第215條之文書者，依偽造、變造文書或登載不實
事項或使登載不實事項之規定處斷。
中華民國刑法第214條：
明知為不實之事項，而使公務員登載於職務上所掌之公文書，足
以生損害於公眾或他人者，處3 年以下有期徒刑、拘役或5 百元
以下罰金。
中華民國刑法第339條第1項：
意圖為自己或第三人不法之所有，以詐術使人將本人或第三人之
物交付者，處5 年以下有期徒刑、拘役或科或併科1 千元以下罰
金。
附表：
┌───┬─────┬─────┬──────┬─────────┐
│　　　│ 票　 號　│　金　額　│發票(簽立)人│　　備　　註　　　│
├───┼─────┼─────┼──────┼─────────┤
│本 票 │CH-209297 │新台幣80萬│偽造「陳彩桂│並於本票背面偽造「│
│　　　│　　　　　│元　　　  │」名義為發票│陳彩桂」名義之簽名│
│　　　│　　　　　│　　　　　│印（本票正面│　                │
│　　　│　　　　　│　　　　　│）　　　　　│                  │
├───┼─────┼─────┼──────┼─────────┤
│借 據 │　 無　　 │新台幣80萬│偽造「陳彩桂│                  │
│　　　│　　　　　│元　　　　│」名義聯名借│                  │
│　　　│　　　　　│　　　　　│款之簽名及指│                  │
│　　　│　　　　　│　　　　　│印　　　　　│                  │
└───┴─────┴─────┴──────┴─────────┘
